【裁判字號】    97,保險,4
【裁判日期】    990108
【裁判案由】    給付保險金
【裁判全文】
臺灣雲林地方法院民事判決               97年度保險字第4號
原      告  乙○○
法定代理人  戊○○
訴訟代理人  洪士凱律師
被      告  午○○○保險股份有限公司
法定代理人  丙○○
訴訟代理人  辛○○
            子○○
            未○○
被      告  國泰人壽保險股份有限公司
法定代理人  申○○
訴訟代理人  廖瑞鍠律師
複  代理人  廖敏如
            涂淑蘋
被      告  新光產物保險股份有限公司
法定代理人  丁○○
訴訟代理人  丑○○
            己○○
被      告  國泰世紀產物保險股份有限公司
法定代理人  酉○○
訴訟代理人  巳○○
            卯○○
            癸○○
            辰○○
上列當事人間請求給付保險金事件，本院於民國98年12月8 日言
詞辯論終結，判決如下：
    主  文
原告之訴駁回。
訴訟費用由原告負擔。
    事實及理由
壹、程序方面：
一、按訴狀送達後，原告不得將原訴變更或追加，但擴張或減縮
    應受判決事項之聲明者，不在此限，民事訴訟法第255 條第
    1 項第3 款定有明文。本件原告起訴時，訴之聲明第一項請
    求被告國泰人壽保險股份有限公司應給付原告新台幣（下同
    ）400 萬元，及自民國96年1 月10日起至清償日止，按年息
    一分計算之利息；訴之聲明第四項請求被告國泰世紀產物保
    險股份有限公司應給付原告600 萬元，及自96年12月31日起
    至清償日止，按年息一分計算之利息。嗣於98年5 月12日當
    庭變更訴之聲明，訴之聲明第一項請求被告國泰人壽保險股
    份有限公司應給付原告400 萬元，及自起訴狀繕本送達翌日
    加計15日（即97年9 月28日）起至清償日止，按年息一分計
    算之利息；訴之聲明第四項請求被告國泰世紀產物保險股份
    有限公司應給付原告581 萬元，及自起訴狀繕本送達翌日加
    計15日（即97年9 月28日）起至清償日止，按年息一分計算
    之利息，為聲明之減縮，核與民事訴訟法第255 條第1 項第
    3 款規定相符，揆諸前揭說明，應屬合法，合先敘明。
二、原告於98年6 月4 日經臺灣雲林地方法院以98年度禁字第33
    號民事裁定宣告為禁治產人，並選定戊○○為監護人，有該
    裁定在卷可佐，是原告訴訟代理人於98年7 月28日言詞辯論
    期日當庭補正由原告之配偶戊○○為其法定代理人後，由戊○○以原告法定代理人之身分為原告選任訴訟代理人及進行
    本件訴訟行為，並依民事訴訟法第48條之規定，追認原告先
    前所為之訴訟行為，於法尚無不合，自應予准許。
貳、實體方面：
一、原告主張：
  (一)(1)原告之配偶戊○○於84年2 月23日以其為要保人、原告為
    被保險人，向被告國泰人壽保險股份有限公司（下稱國泰人
    壽）投保『國泰美滿人生101 終身壽險』附加『傷害保險』
    100 萬元，約定被保險人遭意外事故後180 日以內致成重大
    殘障即可請領殘障保險金。(2)原告以自己為要保人（後於89
    年9 月29日變更戊○○）及被保險人於84年10月6 日向被告
    國泰人壽投保『國泰美滿人生312 終身壽險』附加『傷害保
    險』300 萬元，約定被保險人遭意外事故後180 日以內致成
    重大殘障即可請領殘障保險金。(3)原告以自己為要保人及被
    保險人於86年7 月22日向被告午○○○保險股份有限公司（
    下稱午○○○）投保『新光長安終身壽險』附加『平安意外
    傷害保險』300 萬元；原告再以自己為要保人及被保險人於
    92年2 月21日向被告午○○○投保『新光新長安終身壽險』
    附加『平安意外傷害321 保險』700 萬元，均約定被保險人
    遭意外事故後180 日以內致成重大殘障即可請領殘障保險金
    。(4)原告以自己為被保險人於94年9 月29日向被告新光產物
    保險股份有限公司（下稱新光產險）投保『新光團體傷害保
    險』意外身故或殘廢保險金額500 萬元，約定被保險人遭意
    外事故後180 日以內致成重大殘障即可請領殘障保險金。(5)
    原告以自己為要保人及被保險人於95年5 月30日向被告國泰
    世紀產物保險股份有限公司（下稱國泰產險）投保『國泰個
    人意外綜合保險單』其中一般意外死殘保險金額300 萬元；
    另外投保二張『個人傷害保險單』一般意外死殘保險金額分
    別200 萬元、100 萬元，均約定被保險人遭意外事故後180
    日以內致成重大殘障即可請領殘障保險金。
  (二)嗣原告於95年9 月10日晚間，至訴外人甲○○家聊天小酌，
    在當日晚間11時許返回雲林縣土庫鎮興新里7 之14號住處，
    於服用安眠藥後，至雲林縣土庫鎮興新里8 之9 號二樓住處
    洗澡、就寢。詎翌日上午約9 時許，原告之配偶戊○○竟發
    現原告全身赤裸跌倒躺在該屋浴室之檜木桶旁地板上，右邊
    臉貼地、右腿彎曲、身體略為側臥，蓮蓬頭的水則持續注入
    檜木桶而溢出地面造成流水聲。當時戊○○摸原告身體發現
    已經失溫，且無法叫醒原告，戊○○隨即請訴外人寅○○及
    庚○○幫忙將原告送至台大醫院雲林分院急救。然因原告自
    事發至被發現送醫，已有9 個小時之久，以致送醫急救後發
    現併發橫紋肌溶解症、右下肢神經病變合併無力麻木、急性
    腎病變、肺炎、右下肢腔室症候群、下肢腫脹、甲醇偏高等
    症狀，而經住院開刀轉入加護病房，再轉台大總院治療，至
    今仍四肢癱瘓，需靠鼻胃管餵食，日常生活無法自理需專人
    照顧，且造成吞嚥中度障礙、聲語中度障礙、肢體重度障礙
    。又原告現在無法言語、咀嚼，且四肢癱瘓，終身無法從事
    任何工作，且維生所需要之活動均需他人扶助，符合保險契
    約書所載殘廢程度第一級之情形，故原告於出院後依上開保
    險契約向被告等公司提出因在浴室跌倒發生意外事故而導致
    重殘請求給付殘障保險金，惟皆遭被告等公司以原告並非因
    意外事故致重大殘障而拒絕理賠，原告不得已始提起本件訴
    訟。
  (三)查本件國泰人壽之『國泰美滿人生101 終身壽險』附加『傷
    害保險』及『國泰美滿人生312 終身壽險』附加『傷害保險
    』，係原告於84年間所投保之保險契約，其保險條款為舊意
    外險條款（參照該二附加傷害保險條款第3 條、第8 條），
    對於被保險人不利。而財政部於上開保險契約訂立後，已於
    85年9 月10日以台財保字第852370068 號函修正傷害保險示
    範條款，關於保險範圍依修正後之傷害保險單示範條款第2
    條，已變更為「被保險人於本契約有效期間內，因遭受意外
    傷害事故，致其身體蒙受傷害而致殘廢或死亡時，依照本契
    約的約定，給付保險金；前項所稱意外傷害事故，指非由疾
    病引起之外來突發事故」；且該示範條款修正後對保戶有利
    者，對實施日已發售之有效契約亦適用之，此有原告向被告
    午○○○投保之『新光新長安終身壽險』附加『平安意外傷
    害321 保險』附約條款及財政部保險司87年8 月13日台保司
    三字第871855838 號函可佐。是上開『國泰美滿人生101 終
    身壽險』附加『傷害保險』及『國泰美滿人生312 終身壽險
    』附加『傷害保險』關於意外傷害事故之定義，因上開示範
    條款修正後對保戶較為有利，自應適用修正後之條款，即其
    第3 條保險範圍應改為：「被保險人於本契約有效期間內，
    因遭受意外傷害事故，致其身體蒙受傷害而致殘廢或死亡時
    ，依照本契約的約定，給付保險金；前項所稱意外傷害事故
    ，指非由疾病引起之外來突發事故」；第8 條應改為：「被
    保險人於本契約有效期間內遭受第三條約定的意外害事故，
    自意外傷害事故發生之日起180 日以內致成附表所列二十八
    項（或十四項）殘廢程度之一者，本公司按該表所列給付金
    額，給付殘障保險金」。
  (四)關於意外傷害保險就『意外傷害事故』之解釋，以往實務上
    固有認為所謂外來之突發事故，係指來自自身以外之事故，
    且事發突然無法防範者而言（最高法院85年度台上字第1430
    號、86年度台上字第1043號、91年度台上字第2228號判決意
    旨參照）。惟近來最高法院見解已有變更，認為保險契約皆
    為定型化契約，被保險人鮮有依其要求變更契約約定之餘地
    ；又因社會之變遷，保險巿場之競爭，各類保險推陳出新，
    故對於保險契約之解釋，應本諸保險之本質及機能為探求，
    並應注意誠信原則之適用，倘有疑義時，應為有利於被保險
    人之解釋（保險法第54條第2 項參照），以免保險人變相限
    縮其保險範圍，逃避應負之契約責任，獲取不當之保險費利
    益，致喪失保險應有之功能，影響保險巿場之正常發展。意
    外傷害保險乃相對於健康保險，健康保險係承保疾病所致之
    損失；而『意外傷害保險』則在承保意外傷害所致之損失。
    人之傷害或死亡之原因，其一來自內在原因，另一則為外在
    事故（意外事故）。內在原因所致之傷害或死亡，係指被保
    險人因罹犯疾病、細菌感染、器官老化衰竭等身體內部因素
    所致之傷害或死亡；至外來事故（意外事故），則係指內在
    原因以外之一切事故而言，其事故之發生為外來性、偶然性
    ，而不可預見，除保險契約另有特約不保之事項外，意外事
    故均屬意外傷害保險所承保之範圍。且該意外傷害之界定，
    在有多數原因競合造成傷殘或死亡事故之情形時，應側重於
    『主力近因原則』，以是否為被保險人因罹犯疾病、細菌感
    染、器官老化衰竭等身體內在原因以外之其他外來性、突發
    性（偶然性）、意外性（不可預知性）等因素作個案客觀之
    認定，並考量該非因被保險人本身已存在可得預料或查知之
    外在因素，是否為造成意外傷殘或死亡事故之主要有效而直
    接之原因（即是否為其重要之最近因果關係）而定（最高法
    院92年度台上字第2710號、93年度台上字第2468號、94年度
    台上字第1816號判決意旨參照）。最高法院上述判決就『意
    外傷害事故』之解釋，合於『非由疾病引起之外來突發事故
    』之文義，且與保險法第54條第2 項之解釋原則相符，自屬
    妥適。本件原告單純飲用酒類及服用ＢＺＤ藥物並非保險契
    約另有特約不保之事項；又單純飲用酒類及服用ＢＺＤ藥物
    並不會造成橫紋肌溶解症，原告是於事發當晚洗澡時跌倒後
    昏迷，因固定姿勢太久才會造成橫紋肌溶解症及之後之病變
    而導致殘障，此非原告因罹患疾病、細菌感染、器官老化衰
    竭等身體內在原因而造成殘障，原告對於其會發生在洗澡時
    跌倒後昏迷，因固定姿勢太久造成橫紋肌溶解症之事故，並
    不可預見、且無法事先查知，此一事故屬外來性、偶然性，
    合於保險契約所訂『非由疾病引起之外來突發事故』之文義
    ；被告等以原告是自己飲用酒類及服用ＢＺＤ藥物而造成橫
    紋肌溶解症而變成全殘，並非外來突發事故所造成，故與保
    險契約約定之『非由疾病引起之外來突發事故』所造成之意
    外傷害不符而拒絕理賠，應無理由。
  (五)因原告於起訴前未曾向被告國泰人壽、國泰產險申請給付殘
    障保險金，故以本件起訴狀繕本之送達作為申請給付殘障保
    險金之意思表示，而因被告國泰人壽、國泰產物皆拒絕給付
    ，故依保險法第34條第2 項及保險契約條款，分別請求被告
    國泰人壽、國泰產物給付自收受本起訴狀繕本第16日起至清
    償日止按年利一分計算之利息。
  (六)至被告國泰產險已有給付『因洗澡滑倒昏迷受傷』之意外傷
    害保險金19萬元，故對其之請求金額減縮為581 萬元。另被
    告國泰產險辯稱：原告於領取上開19萬元保險金之同時，曾
    簽立『賠款同意書』，同意不再對該公司做任何賠償之請求
    ，因認原告對被告國泰產險部分之請求為無理由。然查，原
    告提起本件訴訟，係請求殘障保險金給付，被告國泰產險所
    賠償者乃意外傷害保險金給付，二者給付原因不同，不得以
    已給付意外傷害保險金為由，而限制殘障保險金給付之請求
    。況保險法第54條之1 亦規定契約免除或減輕保險人依保險
    法應負之義務者其約定無效，是該『賠款同意書』關於原告
    不得再對被告國泰產險做任何賠償請求之約定應為無效，原
    告應仍可對其請求殘障保險金之給付。
  (七)原告因罹患憂鬱症併有焦慮及睡眠障礙，時有服用含ＢＺＤ
    成份在內之各種安眠鎮靜劑藥物，故原告平時縱有喝酒，亦
    不影響原告之行動及身體狀況，況依證人甲○○、戊○○、
    寅○○、庚○○等之證述，原告於事發當晚並未喝醉，尚能
    自行騎乘機車回家，則證人雖皆證稱未見原告身上有任何受
    傷瘀青之處，但既然原告是全身赤裸跌倒躺在檜木桶旁之地
    板上，則表示原告已脫完衣服，其可能是在進入檜木桶時跌
    倒昏迷，亦有可能洗完澡要出檜木桶時跌倒昏迷；因原告跌
    倒後右邊臉貼地，右腿彎曲，身體略為側臥，固定姿勢經過
    太久時間才被發現，而併發橫紋肌溶解症及之後之病變而導
    致殘障。再者，依證人林晉慶醫師之證述，飲用酒類及服用
    ＢＺＤ藥物須數量多才會造成橫紋肌溶解症，少量的話應不
    會。而原告平時就依醫師指示服用ＢＺＤ藥物，期間亦常飲
    用酒類，但從未發生橫紋肌溶解症，顯見原告是於事發當晚
    洗澡跌倒後昏迷，因固定姿勢太久才會造成橫紋肌溶解症併
    發肺炎才導致中樞神經受損而導致殘障，原告所罹患病症和
    原告在浴室中跌倒，有因果關係。縱使原告因為飲用酒精及
    服用安眠藥物導致在浴室中睡著，引發後續的橫紋肌溶解症
    那也是一種意外事故所引發的病症，酒精及藥物並不是保險
    契約所約定除外責任的事由，因為酒精、藥物會產生這種結
    果，並不是原告有意識的想要造成的結果，原告現在所罹患
    病症，並非疾病所造成的。末查，橫紋肌溶解症其實只是一
    種症狀，其並非一種疾病，有許多的原因都會造成此一現象
    ，因此原告之殘障乃非由疾病引起之外來突發事故所造成，
    應符合保險契約之約定。
  (八)原告於95年10月10日在台大醫院雲林分院治療時，曾發生嗆
    到之意外二次，經急救後，仍意識昏迷，迄今無法言語及進
    食，造成吞嚥中度障礙、聲語中度障礙、肢體重度障礙。
  (九)綜上，本件原告發生上開事故，而此事故之發生為外來性、
    偶然性、而不可預見之非因疾病引起之外來突發事故，屬於
    上開保險契約所稱之『意外傷害事故』，原告自得依各該保
    險契約向被告請求給付殘障保險金等語。
    並聲明：(1)被告國泰人壽應給付原告400 萬元，及自收受本
    件起訴狀繕本第16日起至清償日止，按年息一分計算之利息
    ；被告午○○○應給付原告1,000 萬元，及自97年5 月27日
    起至清償日止，按年息一分計算之利息；被告新光產險應給
    付原告500 萬元，及自97年7 月1 日起至清償日止，按年息
    一分計算之利息；被告國泰產險應給付原告581 萬元，及自
    收受本件起訴狀繕本第16日起至清償日止，按年息一分計算
    之利息。(2)訴訟費用由被告各自負擔。
二、被告則以：
  (一)被告午○○○部分：
  1.本件原告主張其四肢殘廢係因意外傷害事故所致，為被告所
    否認，自應由原告就其有遭遇非由疾病引起之外來突發意外
    傷害事故，以致受傷失能之有利於己之事實，負舉證之責任
    。
  2.依兩造所簽訂午○○○『平安意外傷害保險』附約條款第3
    條及『平安意外傷害321 保險』附約條款第3 條之約定，所
    謂『意外傷害事故』，係指非由疾病引起之外來突發事故。
    按意外傷害之定義係採『原因說』，亦即「必須導致傷害或
    死亡之外界原因，係出於意外者，方屬意外事故，若結果出
    於意外，而原因非出於意外者，仍非意外傷害事故」，由是
    以觀，所謂外來突發事故，須一為外來的，即限定引起事故
    之原因出於自身以外之事故；二為突發的，即外在環境急速
    之變化，致不可預期或出於預料之外，於滿足此二條件，始
    能認為係外來而突發之事故。
  3.原告主張其於95年9 月10日當晚洗澡時跌倒後昏迷，因固定
    姿勢太久才會造成橫紋肌溶解症及之後之病變而導致殘障。
    惟查，原告配偶戊○○並未親眼目睹原告意外跌倒，而證人
    林晉慶醫師亦僅證述原告因倒臥地面太久，引發橫紋肌溶解
    症，並未證述原告是在浴室跌倒；又急診病歷單上之主訴乃
    醫院單方面依病患或陪同病患就醫之人陳述所作成，故該急
    診病歷單不應作為證明原告係意外跌倒之證據；且依本件事
    實觀之，除非原告頭部直接撞擊地面或其他硬體物，否則實
    無可能造成原告昏迷9 小時仍未能清醒，況若非家屬即時發
    現，原告實際昏迷時間可能更久。又台大醫院雲林分院所出
    具之診斷證明書及急診病歷單，均無原告頭部受傷及治療之
    相關病歷記載。另證人寅○○及庚○○亦未曾發現原告身上
    有外傷，故原告主張其於95年9 月10日當晚因洗澡滑倒致昏
    迷受傷等語，尚難採信。其次，依台大醫院雲林分院於95年
    12月27日出具之診斷證明書所示，原告除有橫紋肌溶解症等
    病症外，另罹患急性肝衰竭、肝硬化、心室頻脈併心臟衰竭
    及缺血性腦病變等相關病症，上開病症與橫紋肌溶解症所可
    能導致之病症並無關連，而一般人倘罹患急性肝衰竭等病症
    ，即有可能突然昏倒，且病患縱然罹患橫紋肌溶解症，亦不
    必然即導致其四肢癱瘓，故原告應先證明該事故原因確係『
    非由疾病引起之外來突發事故』所致，以及原告確因『橫紋
    肌溶解症導致四肢殘廢』，始有請求給付保險金之權利。再
    者，依證人甲○○、戊○○及寅○○之證述，可知原告平日
    即有飲酒之習性，事發當晚除飲用啤酒外，另摻以酒精濃度
    較高之高梁酒，依經驗法則，本件事故應係原告自身飲酒過
    量行為所導致，非屬外來、突發之意外傷害事故所致甚明。
  4.依保險法第131 條規定，傷害保險人在符合有外來突發事
    故之存在。該外來突發事故非由疾病引起。該非由疾病
    引起之外來突發事故致被保險人遭受傷害，被保險人並因此
    殘廢或死亡之要件下，始負給付保險金之義務。是並非全部
    之外來突發事故皆可評價為意外傷害事故，而僅限於『非由
    疾病引起』之外來突發事故『致被保險人遭受傷害因此殘廢
    或死亡』之情形，始屬意外傷害保險所承保之範圍。原告主
    張對於意外傷害保險就『意外傷害事故』之解釋，應解釋為
    『非由疾病引起之外來突發事故』，而該解釋與最高法院92
    年度台上字第2710號、93年度台上字第2468號、94年台上字
    第1816號判決意旨相符。惟查，於有多數原因競合造成傷殘
    或死亡事故之情形，該等原因須分別能造成傷殘或死亡事故
    ，始得作為評價基礎，否則將違反保險法第131 條第1 項「
    …及其所致…」之因果關係規定。再者，於多數能分別造成
    傷殘或死亡事故之原因中，應先排除身體內在原因，始能符
    合保險法第131 條第2 項所規定「…外來突發事故」之意外
    傷害定義。又於多數能分別造成傷殘或死亡事故之外來突發
    原因中，縱使欲適用『主力近因原則』，仍應於該等競合之
    外來突發原因中，預先排除『由疾病引起之外來突發事故』
    此項原因後，再判定其他原因何者為造成意外傷殘或死亡事
    故之主要有效而直接之原因，始能符合保險法第131 條所規
    定「…由疾病引起之…」之意外傷害界定。故保險法第131
    條第2 項規定及系爭保險契約條款對於意外事故之界定，既
    排除『由疾病引起』之外來突發事故，則『由疾病引起之外
    來突發事故』自不能評價為意外傷害保險所承保之範圍。
  5.綜上所述，系爭保險金之申請既係以遭受『意外傷害事故』
    為要件，則原告應先證明被保險人之『四肢機能喪失』係非
    由疾病引起之外來突發事故所致，且該事故係於保險有效期
    間內所發生，被告始負有給付保險金之責任。在原告並未舉
    證證明上開事實前，被告並不負給付保險金之義務等語，資
    為抗辯。
    並聲明：(1)原告之訴駁回。(2)訴訟費用由原告負擔。
  (二)被告國泰人壽部分：
  1.系爭保險屬意外險契約，並非壽險契約，原告主張其於95年
    9 月10日晚間洗澡時跌倒後昏迷，因固定姿勢太久，造成橫
    紋肌溶解症及之後之病變而導致殘障。但該等病症是否外來
    、突發之意外傷害事故所導致，自應由原告舉證證明。依台
    灣大學醫學院附設醫院雲林分院97年4 月22日診斷證明書之
    『病名』欄記載：原告係『乙醇（酒精）中毒和甲醇偏高併
    發昏迷』、『橫紋肌溶解症併急性腎衰竭』；『醫師囑言』
    欄則記載：病人於95年9 月11日因酒精中毒昏迷併發橫紋肌
    溶解症，經急診住院，…。現況：四肢癱瘓，鼻胃管餵食，
    日常生活無法自理，需專人照顧。是依上開診斷證明書之記
    載，原告係因酒精中毒昏迷，併發橫紋肌溶解症，導致四肢
    癱瘓，原告稱伊係在浴室跌倒發生意外事故乙節，與事實不
    符。縱認原告被人發現時，係倒在檜木桶旁，然其倒在浴室
    內，並非『跌倒』所致，原告應對其倒在檜木桶旁係『跌倒
    』所致，負舉證責任。
  2.依證人林晉慶醫師到庭證述：原告在急救前，即罹患有肝硬
    化病症等語；及證人寅○○到庭亦證稱：原告時常喝酒，且
    常喝到醉等語。再依台灣大學醫學院附設醫院雲林分院95年
    9 月10日病歷記載，原告曾因慢性缺血性心臟病至心臟內科
    求診。原告原罹患肝硬化、慢性缺血性心臟病，在進入浴室
    前，另曾服用治療躁鬱症之ＢＺＤ藥物與酒精，則其在浴室
    內昏迷應係其原罹患有肝硬化、心臟疾病等病症，加上服用
    ＢＺＤ藥物與酒精導致，並非自身以外之事故而導致昏迷，
    自非屬契約條款所指外來之突發傷害事故。又所謂橫紋肌溶
    解症是指骨骼肌受傷害，造成肌細胞破壞、溶解，釋放出肌
    球蛋白及其他有害物質，循環到全身及血液導致的疾病。造
    成橫紋肌溶解症之原因不一，例如過度運動，肌肉血管的阻
    塞、感染、外傷、藥物與肌肉毒素、遺傳基因異常、電解質
    失衡、惡性高溫症、酗酒、自體免疫疾病等等。而原告送醫
    急救時並無外傷，故應排除係因外傷引發橫紋肌溶解症之可
    能。是原告罹患橫紋肌溶解症之原因，應係原告飲用酒精加
    上安眠藥物等基於自由意識決定之行為，不應認係存在於原
    告自身之外之外來突發事故，自非被告承保之範圍。再者，
    原告所罹患橫紋肌溶解症經過治療以後腳雖然無力，但是功
    能並未喪失，可以行走，實際造成原告中樞神經受損，意識
    不清楚，手腳無法自主移動者，係因肺炎造成缺氧所導致，
    業經林晉慶醫師證述在卷，此乃屬內在疾病造成中樞神經受
    損，也非外來突發之傷害事故所導致。
  3.原告未曾向被告國泰人壽提出申請殘廢保險金之理賠，原告
    係因申請住院醫療部分之保險金，遭被告以非意外事故為由
    拒絕理賠。因殘廢保險金部分原告未曾向被告申請理賠，被
    告並無遲延給付可言，縱認原告起訴請求有理由，惟遲延利
    息亦不應自96年1 月10日起算等語，資為抗辯。
    並聲明：(1)原告之訴駁回。(2)訴訟費用由原告負擔。(3)如受
    不利判決願供擔保，請准宣告免為假執行。
  (三)被告新光產險部分：
  1.按保險法第131 條關於『意外傷害』之定義，須其事故原因
    係『非由疾病所引起』，及『明確的外來突發事故』，且兩
    者需有直接因果關係，即事故之原因不但須出於自身原因以
    外，尚須有一具體客觀可見之因素導致保險事故發生，保險
    人始負給付保險金之責。
  2.依台大醫院雲林分院之出院病歷摘要所載：經醫院檢查，原
    告前一晚（即事發當日）喝了許多酒（啤酒及高粱），且服
    用了種類及數量均不明內含ＢＺＤ的鎮靜安眠藥。而依行政
    院衛生署管制藥品管理局相關網頁之記載，ＢＺＤ為苯二氮
    泮類 (benzodiazepines)，是目前最常使用的安眠鎮靜藥物
    ，臨床上常使用於安眠、鎮靜、抗焦慮及治療癲癇等用途，
    係屬中樞神經抑制劑之一種，也是行政院公告管制藥品之一
    。依臨床研究，使用ＢＺＤ會造成肌肉過度鬆弛及深度睡眠
    狀態，較少造成死亡，惟若與酒精或其他中樞神經抑制劑併
    用，則危險性大為提高。
  3.原告主張其係因跌倒而有此次意外事故產生，但無人目擊，
    若依一般通念，不論是跌倒（面朝下）或滑倒（面朝上），
    除非當場撞擊頭部，否則應不至於昏迷十多個鐘頭，而且頭
    部撞擊處應會有相對應之外傷或顱內出血，然原告之急診資
    料完全沒有頭部傷勢之紀錄，甚至全身完全沒有因撞擊而產
    生之挫傷或瘀傷；再者，原告遭人發現時係「右邊臉貼地，
    右腿彎曲，身體略微側臥」，此亦非跌、滑倒所能呈現之姿
    態，反而較像因肌肉鬆弛四肢無力，軟倒在地之姿態。是原
    告之所以倒臥於浴室，應係酒精與ＢＺＤ交互作用之結果，
    產生了肌肉鬆弛之現象，再加上安眠鎮靜之藥力發作，抑制
    中樞神經之活動，使得原告以同一姿勢倒臥於浴室內，終因
    時間過長導致橫紋肌溶解及急性腎病變等，況且，原告喝酒
    加藥物會引發副作用，就一般醫學常識上應該是原告所得預
    期的，亦不符合意外事故條件。易言之，本件事故發生係原
    告身體因酒精及藥物之內在影響，並非跌倒之外力造成，即
    非屬『非由疾病引起之外來突發事故所致者』，從而不屬保
    險契約承保之範圍等語，資為抗辯。
    並聲明：(1)原告之訴駁回。(2)訴訟費用由原告負擔。(3)如受
    不利判決，請准供擔保免為假執行。
  (四)被告國泰產險部分：
  1.本件原告於95年9 月11日因意外跌倒昏迷住院治療，至同年
    12月27日出院，共住院治療108 天，被告國泰產險已分別依
    國泰產物個人意外綜合保險特別看護費用給付附加條款第1
    條及國泰產物個人意外綜合保險傷害醫療保險給付附加條款
    第1 條規定，分別給付特別看護費用保險金10萬元及傷害醫
    療保險金9 萬元予原告。原告復於96年12月31日簽立賠款同
    意書予被告國泰產險，該同意書內容載明：「被保險人乙○○於民國95年9 月11日發生洗澡滑倒昏迷受傷乙案，經貴公
    司依約核定賠償新台幣壹拾玖萬元，被保險人（受益人）確
    認本案已圓滿結案，嗣後決不再對保險人作任何賠償請求，
    特此聲明。」故原告於受領19萬元保險金後，依上開同意書
    即不得再對保險人作任何賠償請求，至為顯然。
  2.依據原告於國立台灣大學醫學院雲林分院就診之出院病歷摘
    要，其病史欄記載「The 38 y/o male is a case of 1）HC
    V carrier,2）alcoholism,3）alcoholic pancreatitis.He
    drunk a lot of alcohol（啤酒跟高梁）last night and
    then he ate some BZD drug （species and quantity
    unknown）.Then he went to bathroom but he fell down
    and lose of conscious.…」之內容觀之，原告本身為C型
    肝炎病毒帶原者、長期有酒癮習慣，且事發當晚於大量飲酒
    後，又服用ＢＺＤ安眠鎮靜劑，接著進入浴室內洗澡而跌倒
    昏迷，以致併發橫紋肌溶解症、急性腎病變等症狀。醫學病
    理上，酒精成癮是造成橫紋肌溶解症之常見成因，起因於飲
    酒後引發外傷、抽搐甚至昏迷長久不活動，或是酒精對骨骼
    肌（橫紋肌）的急速傷害，肌肉損傷之結果會導致肌肉細胞
    的壞死及細胞膜的破壞，其中最主要的肌球蛋白會對身體組
    織產生毒性，並且引發ㄧ連串有毒的生化反應，甚至造成致
    命性的急性腎衰竭。故無論本件原告當時是否發生浴室跌倒
    之情事，其平日之酒癮早已種下產生橫紋肌溶解症等併發症
    之因子。其次，醫學病理上，長期使用ＢＺＤ者會出現嗜睡
    、步履不穩、注意力不集中、記憶力和判斷力減退等症狀，
    單純ＢＺＤ安眠鎮靜劑使用過量患者，僅呈現肌肉過度鬆弛
    及深度睡眠狀態，較少造成死亡，但若與酒精併用，因加強
    安眠作用，故危險性大為提高。本件原告自身即有酒癮，事
    發前大量飲酒後，又立即服用ＢＺＤ安眠鎮靜劑，因此在浴
    室內洗澡跌倒而無力自行起身，由此顯見ＢＺＤ安眠鎮靜劑
    在酒精之催化下已出現強力安眠效果，導致肢體長時間無法
    改變姿勢造成壓迫，致肌肉細胞壞死，呈現橫紋肌溶解症等
    諸多併發症狀。
  3.按保險法第131 條所稱之意外傷害，乃指非由疾病引起之外
    來突發事故所致者而言，該意外傷害之界定，在有多數原因
    競合造成傷殘或死亡事故之情形時，應側重於『主力近因原
    則』，以是否為被保險人因罹患疾病、細菌感染、器官老化
    衰竭等身體內在原因以外之其他外來性、突發性（偶然性）
    、意外性（不可預知性）等因素作個案客觀之認定，並考量
    該非因被保險人本身已存在可得預料或查知之外在因素，是
    否為造成意外傷殘或死亡事故之主要有效而直接之原因（即
    是否為其重要之最近因果關係）而定（最高法院94年度台上
    字第1816號判決意旨可資參照）。故本件原告洗澡時跌倒非
    必然致本件重殘之結果，本件重殘之直接原因，應係原告當
    日大量飲酒後又緊接服用ＢＺＤ安眠鎮靜劑導致強力安眠效
    果，處於意識模糊、身體無法控制之狀態下跌倒，倘未於大
    量飲酒後服用ＢＺＤ安眠鎮靜劑讓其自身注意能力下降之狀
    態下而跌倒，當不致生本件重殘事故，此即為原告本身已存
    在且事前早已可得預料或查知之因素（飲酒後再服安眠藥產
    生之後果）。準此以言，原告之行為，顯將自己置於極易致
    傷之高危險環境中，實為本件事故發生不可或缺之原因，且
    上開原因應是原告本身可得預期，故非屬系爭保險契約所稱
    之『意外傷害事故』等語，資為抗辯。
    並聲明：(1)原告之訴駁回。(2)訴訟費用由原告負擔。(3)如受
    不利判決，願供擔保請准宣告免假執行。
三、兩造不爭執之事實：
  (一)原告以其配偶戊○○為要保人、原告為被保險人於84年2 月
    23日向被告國泰人壽投保『國泰美滿人生101 終身壽險』附
    加『傷害保險』100 萬元，約定被保險人遭意外事故後180
    日內致成重大殘障即可請領殘障保險金。嗣原告以自己為要
    保人及被保險人於84年10月6 日向被告國泰人壽投保『國泰
    美滿人生312 終身壽險』附加『傷害保險』300 萬元（後於
    89年9 月29日變更要保人為原告之妻戊○○），約定被保險
    人遭意外事故後180 日內以內致成重大殘障即可請領殘障保
    險金。
  (二)原告以自己為要保人及被保險人於86年7 月22日向被告午○○○投保『新光長安終身壽險』，保險金額100 萬元，附加
    『平安意外傷害保險』保險金額300 萬元；又原告以自己為
    要保人及被保險人於92年2 月21日向被告午○○○投保『新
    光新長安終身壽險』，保險金額10萬元，附加『平安意外傷
    害321 保險』保險金額700 萬元，均約定被保險人遭意外事
    故後180 日內致成重大殘廢即可請領殘廢保險金。
  (三)原告以自己為被保險人於94年9 月29日向被告新光產險投保
    『新光團體傷害保險』，意外殘障保險金額500 萬元，約定
    被保險人遭意外事故後180 日以內致成重大殘障即可請領殘
    障保險金。
  (四)原告以自己為要保人及被保險人於95年5 月30日向被告國泰
    產險投保『國泰個人意外綜合保險單』，其中一般意外死殘
    保險金額300 萬元；另外投保二張『個人傷害保險單』，一
    般意外死殘保險金額分別200 萬元、100 萬元，均約定被保
    險人遭意外事故後180 日以內致成重大殘障即可請領殘障保
    險金。
  (五)原告於95年9 月11日上午約9 時許，被發現全身赤裸躺在雲
    林縣土庫鎮興新里8 之9 號二樓浴室之檜木桶旁地板上，右
    邊臉貼地、右腿彎曲、身體略為側臥，經送台大醫院雲林分
    院急救後，併發橫紋肌溶解症、右下肢神經病變合併無力麻
    木、急性腎病變、肺炎、右下肢腔室症候群、下肢腫脹、甲
    醇偏高等症狀，而經住院開刀轉入加護病房，再轉台大總院
    治療，至今仍四肢癱瘓，需靠鼻胃管餵食，日常生活無法自
    理需專人照顧，且目前吞嚥中度障礙、聲語中度障礙、肢體
    重度障礙。
  (六)原告向被告等公司申請殘障保險金理賠，遭被告午○○○、
    新光產險以『原告非遭意外事故所致』而拒絕理賠；國泰產
    險則以『洗澡滑倒昏迷受傷』賠償90天之住院及特別看護費
    用19萬元。原告另向國泰人壽請求給付住院保險金，經國泰
    人壽拒絕理賠；而原告並未曾向國泰人壽、國泰產險申請給
    付殘障保險金。
四、得心證之理由：
    本件之爭點在於原告是否因在浴室跌倒或滑倒，及在醫院嗆
    到等意外事故，導致原告成為重大殘障？原告依兩造所簽訂
    保險契約之約定，請求被告國泰人壽、午○○○、新光產物
    、國泰產物等公司分別給付殘障保險金，有無理由？
  (一)按當事人主張有利於己之事實，就其事實有舉證之責任，民
    事訴訟法第277 條前段定有明文。是依舉證責任分配之法則
    ，債權人就其權利存在之一般要件事實，應負主張及舉證責
    任，即請求之原告必先對自己主張之事實盡證明之責後，被
    告始對抗辯之事由負證明之責。若原告先不能舉證，以證實
    自己主張之事實為真實，則被告就其抗辯事實即令不能舉證
    ，或其所舉證據尚有瑕疵，亦應駁回原告之請求（最高法院
    43年度台上字第377 號、17年度上字第917 號判例參照）。
    次按，傷害保險人於被保險人遭受意外傷害及其所致殘廢或
    死亡時應負給付保險金之責；前項意外傷害，指非由疾病引
    起之外來突發事故，保險法第131 條定有明文。又所謂外來
    之事故，係指來自自身以外之事故而言（最高法院76年度台
    上字第588 號判決意旨參照）。本件原告主張被告應給付保
    險金，依前開舉證責任分配原則，自應由原告就權利發生事
    實即原告係因「非由疾病所引起之外來突發事故」致成殘廢
    之事實負舉證責任。
  (二)原告主張其於95年9 月10日晚間11時許，在其住家浴室發生
    跌倒或滑倒之意外，經送醫急救治療後，至今仍四肢癱瘓、
    需靠鼻胃管餵食，且日常生活無法自理，需專人照顧，已有
    吞嚥中度障礙、聲語中度障礙、肢體重度障礙之情形等語，
    為被告所否認，並以前揭情詞置辯。經查：
  1.證人戊○○到庭證稱：「（問：你在95年9 月11日，你怎麼
    發現乙○○倒在浴室裡面？）因為我要叫他起床，那時候約
    九點多，我上到二樓，聽到浴室有流水聲，我去他房裡找他
    沒有看到他，就去浴室，就發現他倒在浴室，那時候他是沒
    有穿衣服，檜木桶的水都流出來，我就摸他，發現他身體很
    冰，因為他很重，我搬不動他，所以就叫寅○○來幫我。」
    「（問：）你發現乙○○倒在浴室的時候，他身體有無傷痕
    ？）我沒有看到，但我摸他的時候，他身體很冰，且水也很
    冰。」「（問：你發現乙○○倒地的情形，是否可以再描述
    一下？）我發現那天乙○○是倒在檜木桶的旁邊，他右臉頰
    是貼在地板，他的右腿是彎曲著貼地，左腿則直的，他是側
    躺在地上，手也是往前伸的放在地上，他就倒在檜木桶的旁
    邊，距離很近，就旁邊而已。」等語（見本院97年10月30日
    言詞辯論筆錄）。另證人寅○○到庭證述：「我那天是在三
    樓睡覺，約是九點多，戊○○叫我，她要我去乙○○的房間
    ，我去的時候，就看到乙○○趴在浴室裡面，我看到的是乙○○的右臉頰趴在地上，右腳微微彎曲，左腳則是自然擺直
    ，雙手自然往前，類似於側躺。我看到之後，因為那時候浴
    室水龍頭的水還在流，戊○○要我幫忙將他扶起來，扶在床
    上，幫他擦乾身體、穿衣服，裹棉被。「（問：有無看到他
    身體有無外傷？）沒有。」等語（見本院97年10月30日言詞
    辯論筆錄）。又證人庚○○到庭證稱：「（問：那時候有無
    看到他身體上有無外傷？）沒有。」等語（見本院97年10
    月30日言詞辯論筆錄）是依證人戊○○、寅○○、庚○○之
    證詞，足認原告於95年9 月11日早上被發現時，係全身赤裸
    倒臥於浴室地板，身上並無明顯之外傷。
  2.參以原告於95年9 月11日至國立臺灣大學醫學院附設醫院雲
    林分院急診治療時，其身上及頭部均無明顯外傷，有國立臺
    灣大學醫學院附設醫院雲林分院病歷資料及該院98年3 月20
    日台大雲分醫事字第0980001798號函在卷可佐。
  3.又以原告倒臥於浴室地面之情形觀之，原告應非於浴室跌倒
    或滑倒，蓋倘原告係於浴室跌倒而昏迷，則原告身體或頭部
    應會有明顯之外傷傷痕，而倘原告係於浴室滑倒，並因滑倒
    而昏迷，則原告身體應係正面朝上躺臥於浴室地面。然依證
    人證述原告被發現時之姿勢─即右臉頰趴在地上，右腳微微
    彎曲，左腳自然擺直，雙手自然往前情形判斷，原告倒臥之
    情形實類似睡眠之放鬆姿勢，此外，由原告於翌日早上被發
    現時，浴室水龍頭的水還繼續在流之情形，益徵原告應係在
    浴室檜木桶旁等候洗澡水時睡著，因而身體放鬆側身倒臥於
    浴室地板。
  4.此外，原告就其係於浴室跌倒或滑倒之事實，並未能舉證以
    實其說，則原告主張：其係於浴室跌倒或滑倒云云，自難遽
    予採信。
  (三)原告因飲用酒類及服用內含ＢＺＤ的鎮靜安眠藥後至浴室洗
    澡，於等候洗澡水時睡著，因身體長時間沒有改變姿勢，而
    引起橫紋肌溶解症，是否屬於意外事故？經查：
  1.所謂「橫紋肌溶解症」指的是我們的骨骼肌（橫紋肌）產生
    了急速的損傷，肌肉損傷的結果會導致肌肉細胞的壞死及細
    胞膜的破壞，肌肉的一些蛋白質及肌球蛋白（myoglobin ）
    便會滲漏出來，進而進入血液中並隨後出現在尿中。尿中出
    現肌球蛋白的狀況稱為肌球蛋白尿。所以，橫紋肌溶解症其
    實只是一種症狀，有許多的原因都會造成此一現象。而引起
    橫紋肌溶解症的原因很多，如外傷與壓迫、肌肉血管阻塞、
    肌肉過度運動、電擊、藥物或毒物，均為原因之一（見曾光
    毅、曾嵩智著，橫紋肌溶解症，基層醫學第23卷第11期，第
    324 頁至332 頁）。
  2.本件原告因飲用酒類及服用安眠藥物，嗣於浴室內長時間維
    持固定姿勢，造成局部肌肉壓迫，而引發橫紋肌溶解症，併
    發右下肢神經病變合併無力麻木、急性腎病變、肺炎、右下
    肢腔室症候群、下肢腫脹、甲醇偏高等症狀，經治療後，現
    仍四肢癱瘓、需靠鼻胃管餵食，日常生活無法自理，需專人
    照顧，已達重大殘障之程度，固據原告提出診斷證明書為證
    。然查，原告因罹患憂鬱症，併有焦慮、嚴重失眠障礙，偶
    有喝酒及手抖的症狀，自89年4 月14日起至95年8 月29日止
    長達6 年4 個月期間，有至雲萱診所就診及服藥之病史，其
    所服用之藥物包括鎮靜劑、抗憂鬱劑、安眠藥等，上開藥物
    倘與酒類同時或先後服用，可能產生頭暈、思睡、嘔心等副
    作用，原告因原本肝臟功能不佳，有喝酒及手抖的問題，門
    診時有叮嚀囑咐原告遠離喝酒身體才會康復等語，有雲萱診
    所98年9 月1 日函文在卷可稽。是原告由長期就醫之過程中
    ，應已由醫師處得知不得於飲用酒類之同時或先後服用上開
    藥物，以免產生頭暈、嗜睡、噁心等副作用。而原告明知可
    能產生上開副作用，仍於飲用酒類後服用藥物，此一飲用酒
    類及服用藥物之行為為原告基於自由意志決定之行為，自難
    認係存在於原告自身以外之外來、突發事故。又證人戊○○
    到庭證述：「（問：乙○○是每天都要吃鎮定劑嗎？是否身
    體有毛病？）他有躁鬱症，所以都要吃鎮定劑，因此他每天
    都是吃完鎮定劑，洗澡之後，他就去睡覺了。」「（問：乙○○是否有每天喝酒的習慣？）他是還蠻常喝的，但不是天
    天。」「…他就是喝酒後，吃了鎮定劑之後就去睡覺了，從
    來沒有什麼影響。」等語（見本院97年10月30日言詞辯論筆
    錄），是依證人戊○○之證述，顯見原告平日即有飲酒習性
    ，並常於飲酒後服用治療躁鬱症之藥物，則原告因飲酒及服
    用藥物而神智昏沈，身體持續長期不活動，致產生局部組織
    壓力性壞死，應係原告自身行為所致，非屬外來、突發之意
    外事故。
  (四)再由原告於國立臺灣大學醫學院附設醫院雲林分院之護理記
    錄觀之，原告於95年9 月22日起至95年10月3 日在國立臺灣
    大學醫學院附設醫院雲林分院治療期間，其意識尚清楚，言
    語功能正常，此有國立臺灣大學醫學院附設醫院雲林分院病
    歷資料在卷可佐，顯見原告於95年9 月10日在其住家浴室昏
    迷，並未因此隨即導致原告成重大殘障。
  (五)參以證人林晉慶即原國立臺灣大學醫學院附設醫院雲林分院
    骨科醫師到庭證稱：「（問：原告在罹患診斷書上所載上開
    病症後，為何會變成全殘？）在治療初期，原告手還可以移
    動，下半身無法移動，可以說話，意識清楚，但是原告後來
    有其他併發症，例如：肺炎造成缺氧，造成中樞神經受損，
    所以才會導致意識不清楚，手腳無法自主移動。」等語（見
    本院98年3 月19日言詞辯論筆錄）；另證人賴台軒即國立臺
    灣大學醫學院附設醫院雲林分院腎臟科醫師到庭證述：「原
    告急診後轉病房時由我負責接手治療，我是病房的主治醫師
    ，我是腎臟科兼一般內科醫師。」「（問：原告乙○○住院
    時，他所罹患的病症為何？）橫紋肌溶解症。」「在急診的
    時候，就已經診斷出是橫紋肌溶解症，急診轉病房後，原告
    意識不是很清楚，原告肌肉的指數非常的高，我記得超過三
    萬。主治方式是給予大量水份點滴補充，他的鉀離子偏高，
    所以要給予降鉀離子的藥物，並且要密切觀察尿量，經過治
    療後，原告住院後第二天早上就意識清楚，但是因為右腳逐
    漸腫脹，懷疑是腔室症候群，需要緊急開刀，實行筋膜切開
    術，就由骨科林晉慶醫師負責開刀，開完刀以後就入加護病
    房，原告進加護病房以後的治療就不是由我負責，後來原告
    併發嚴重肝炎，有轉臺大醫院總院治療，由總院轉回雲林分
    院的時候，才由我接手後續治療，原告由臺大總院轉回雲林
    分院時，意識是清楚的。」「（問：原告在95年10月11日併
    發肺炎，肺炎是否屬於橫紋肌溶解症的併發症？）不是。不
    是直接的併發症，但是我記得原告當時是因為急性的心律不
    整，經過急救後轉入加護病房。」「（問：原告是否從併發
    肺炎住加護病房，出來後就意識不清了？）原告是因為心律
    不整，施以急救後，造成意識不清。」「（問：心律不整跟
    橫紋肌溶解症有沒有關係？）已經過了急性期，我認為沒有
    關係，而且當時的肌肉指數已經下降。」「（問：原告橫紋
    肌溶解症跟他服用安眠藥物或抗憂鬱症的藥物跟飲酒，有沒
    有關係？）單純服用藥物不會，但是如果服用安眠藥物或抗
    憂鬱劑加上飲酒是有可能，一般飲酒後比較容易意識不清，
    加上臥倒一段時間不動壓迫肌肉就可能引起橫紋肌溶解症，
    如果病患飲酒加上服用安眠藥物後，因為地面是硬的，不管
    是側臥或是仰躺，都有可能會肌肉壓迫引發橫紋肌溶解症…
    」「（問：原告現在已經是處於四肢癱瘓，必須要靠鼻胃管
    餵食，日常生活無法自理，這個結果是橫紋肌溶解症造成的
    嗎？）並不是橫紋肌溶解症直接造成的。原告住院期間有因
    為心律不整急救，急救過程中有發生缺氧，心律不整，腦部
    貫流不足造成腦部缺氧，所以原告現在的身體情形應與腦部
    缺氧有關。」「（問：原告現在有吞嚥中度障礙、聲語中度
    障礙、肢體重度障礙的狀態，與橫紋肌溶解症有關嗎？）沒
    有直接關係。」等語（見本院98年9 月15日言詞辯論筆錄）
    。是由證人林晉慶、賴台軒之證詞，堪認原告並非因罹患橫
    紋肌溶解症而導致其重大殘障，而係因原告於在院治療期間
    併發心律不整，造成缺氧，致中樞神經受損所致。準此，原
    告現今四肢癱瘓、需靠鼻胃管餵食，有吞嚥中度障礙、聲語
    中度障礙、肢體重度障礙之重大殘障情形，並非因原告於飲
    用酒類及服用藥物後在浴室昏迷所致，而係因原告於住院期
    間併發心律不整、腦部缺氧，致中樞神經受損所致。
  (六)按意外傷害保險乃相對於健康保險，健康保險係承保疾病所
    致之損失；意外傷害保險則在承保意外傷害所致之損失。人
    之傷害或死亡之原因，其一來自內在原因，另一則為外在事
    故（意外事故）。內在原因所致之傷害或死亡，係指被保險
    人因罹犯疾病、細菌感染、器官老化衰竭等身體內部因素所
    致之傷害或死亡；至外來事故（意外事故），則係指內在原
    因以外之一切事故而言，其事故之發生為外來性、偶然性，
    而不可預見，除保險契約另有特約不保之事項外，意外事故
    均屬意外傷害保險所承保之範圍（最高法院92年度台上字第
    2710號判決意旨參照）。又按保險法第131 條所稱之意外傷
    害，乃指非由疾病引起之外來突發事故所致者而言。該意外
    傷害之界定，在有多數原因競合造成傷殘或死亡事故之情形
    時，應側重於「主力近因原則」，以是否為被保險人因罹犯
    疾病、細菌感染、器官老化衰竭等身體內在原因以外之其他
    外來性、突發性（偶然性）、意外性（不可預知性）等因素
    作個案客觀之認定，並考量該非因被保險人本身已存在可得
    預料或查知之外在因素，是否為造成意外傷殘或死亡事故之
    主要有效而直接之原因（即是否為其重要之最近因果關係）
    而定（最高法院94年度台上字第1816號判決意旨參照）。是
    本件縱使能證明原告於浴室跌倒或滑倒，然跌倒或滑倒本身
    ，並非必然導致原告重大殘障之結果，本件致原告重大殘障
    之直接原因，係因原告於在院治療期間併發心律不整、腦部
    缺氧，致中樞神經受損所致，是心律不整應係致原告重大殘
    障之主力近因。準此，原告重大殘障之原因，顯非因外來、
    突發之意外傷害事故所致。
  (七)至原告另主張：其於95年10月10日在台大醫院雲林分院治療
    時，曾發生嗆到之意外二次，因而導致原告後來意識昏迷，
    迄今無法言語及進食而重大殘障等語，為被告所否認，經查
    ，證人黃思芸即台大醫院雲林分院之護士到庭證稱：「（問
    ：原告乙○○在95年10月10日在台大醫院雲林分院，當天有
    嗆到過幾次？）在我的班內是嗆到一次…」「（問：原告乙○○當時嗆到時身體狀況如何？妳們如何處理？）聽到叫人
    鈴，我們從護理站過去，發現原告已經臉部發紺（臉色暗沈
    沒有血液循環的感覺），當時我馬上幫病患抽痰，我幫他量
    生命徵象（血壓、心跳），當時原告血壓偏高，心跳也比較
    快，有幫他裝量血壓的機器，抽痰以後過了幾分鐘之後，原
    告就恢復正常，臉色也正常，意識清醒，一直到我下班之前
    ，原告都沒有在按叫人鈴，所以在我下班之前原告的情況應
    該都正常，後來原告就進加護病房。」等語（見本院98年11
    月24日言詞辯論筆錄），足認原告於95年10月10日當天晚上
    在台大醫院雲林分院住院期間雖曾發生嗆到之意外，但經急
    救後，已無大礙。又證人徐士哲國立臺灣大學醫學院附設醫
    院雲林分院內科醫師到庭證述：「原告於95年10月11日插管
    、電擊之後，吳岫醫師有跟我報告病患的狀況，因為病患的
    狀況是屬於相對危急，因為病患當時已經插了呼吸器，而且
    有心室頻脈（心律不整的情形）心跳過快的情形，發生心室
    頻脈的情況，病患的血液無法供給到全身，腦部沒有血液循
    環會影響到呼吸中樞，病人就會不呼吸。95年10月11日當天
    病患發生發紺情形以後，有插管接呼吸器，接呼吸器後病人
    就沒有辦法講話，當天病人就送入加護病房。」「（問：原
    告在95年10月11日發生心室頻脈跟他後來意識昏迷、四肢癱
    瘓、生活無法自理有關係嗎？）我認為有關係，因腦部缺氧
    ，就會導致腦部神經受損，四肢活動及語言的功能都是腦部
    在指揮。」「（問：原告發生心室頻脈是意外引起？或病理
    性因素所導致？）我認為原告心室頻脈是因為腎衰竭所引起
    ，腎衰竭會導致體內水份無法排出，使心臟擴大，當時原告
    送加護病房以後，醫院有安排檢查，心導管檢查心臟血管沒
    有阻塞，心臟超音波檢查發生心臟擴大，應該水份排不出去
    ，造成心臟擴大，且原告的電解質也正常，也沒有藥物問題
    ，後來原告剛到加護病房還有發生心室頻脈的情況，經過會
    診心臟科、內科醫師以後，認為是水份排不出去導致心臟擴
    大，才會引發心室頻脈。如果原告沒有腎衰竭的情形，單純
    嗆到並不會引發心室頻脈。」「（問：嗆到後來跟心室頻脈
    是否有關係？）如果原告身體狀況，心臟功能良好，單純嗆
    到並不會引發心室頻脈。」等語（見本院98年11月24日言詞
    辯論筆錄），是由證人壬○○○○之證詞，足認原告於95年
    10月10日以後應係因腎衰竭引發心室頻脈，致使原告腦部缺
    氧，導致腦部神經受損，而意識昏迷、四肢癱瘓、生活無法
    自理。否則，僅單純發生嗆到之意外，應不致使原告因而意
    識昏迷、四肢癱瘓、生活無法自理，呈吞嚥中度障礙、聲語
    中度障礙、肢體重度障礙之重大殘障情形。此外，原告就其
    因發生嗆到之意外致成重大殘障之事實，並未能舉證以實其
    說，則原告主張其因嗆到之意外致重大殘障云云，尚難遽認
    屬實。
  (八)綜上所述，原告既無法舉證證明其因於浴室發生跌倒或滑倒
    之意外，及於住院期間發生嗆到之意外，致成重大殘障，則
    被告等公司拒絕給付保險金，尚非無據。從而，原告本於保
    險契約之法律關係，請求被告國泰人壽給付原告400 萬元，
    及自收受本件起訴狀繕本第16日起至清償日止，按年息一分
    計算之利息；及請求被告午○○○給付原告1,000 萬元，及
    自97年5 月27日起至清償日止，按年息一分計算之利息；及
    請求被告新光產險應給付原告500 萬元，及自97年7 月1 日
    起至清償日止，按年息一分計算之利息；及請求被告國泰產
    險應給付原告581 萬元，及自收受本件起訴狀繕本第16日起
    至清償日止，按年息一分計算之利息，均無理由，應予駁回
    。
  (九)本件事證已臻明確，兩造其餘攻擊、防禦方法，均與判決結
    果不生影響，爰不一一論述，併此敘明。
五、訴訟費用負擔之依據：民事訴訟法第78條。
中    華    民    國    99    年    1     月    8     日
                  民事第二庭  法  官  冷明珍
以上正本係照原本作成。
如對本判決上訴，須於判決送達後20日內向本院提出上訴狀。
中    華    民    國    99    年    1     月    8     日
                              書記官  曾玲玲

司法院資訊處製作；財團法人民間司法改革基金會備份。
